臺灣澎湖地方法院民事簡易判決
110年度馬簡字第108號

原      告  財政部國有財產署南區分署
法定代理人  黃莉莉  
訴訟代理人  陳怡廷  
            程光儀律師
            張義群律師
被      告  許有映  0
上列當事人間拆屋還地等事件，本院於民國111年7月11日言詞辯
論終結，判決如下：
    主  文
被告應將坐落澎湖縣○○鄉○○○段○○○地號土地上如附圖所示青色圓
形部分（面積一點五三平方公尺）及粉色長條L形部分（面積零
點六八平方公尺）所示之地上物拆除，並將該部分土地返還予原
告。
被告應給付原告新臺幣壹佰貳拾元，及自民國一一○年十一月十
八日起至清償日止，按週年利率百分之五計算之利息，並應自民
國一一○年九月一日起至返還前項土地之日止，按月給付原告新
臺幣貳元。
原告其餘之訴駁回。
訴訟費用由被告負擔。
本判決第一項得假執行。
本判決第二項前段得假執行。同項後段於所命各期給付到期後得
假執行。
    事實及理由
壹、程序部分：
一、按簡易訴訟之訴狀送達後，原告不得將原訴變更或追加他訴
    ，但請求之基礎事實同一者；擴張或減縮應受判決事項之聲
    明者，不在此限，民事訴訟法第436條第2項適用第255條第1
    項但書第2款、第3款分別定有明文。本件原告起訴時聲明為
    ：㈠被告應將坐落澎湖縣○○鄉○○○段000地號土地土地（下稱
    系爭土地）上之塑鋼板造平房及圍牆（面積以測量為準）拆
    除、騰空，並將該部分土地返還予原告。㈡被告應給付原告
    新臺幣（下同）1,560元，及自起訴狀繕本送達之翌日起至
    清償日止，按年息5%計算之利息，並自民國110年9月1日起
    至返還上開土地之日止，按月給付原告24元。㈢原告願供擔
    保，請准宣告假執行。嗣經實地測量後，原告於本院111年7
    月11日言詞辯論期日當庭以言詞變更聲明為：㈠被告應將系
    爭土地上如附圖所示青色圓形部分（面積1.53平方公尺）及
    粉色長條L形部分（面積0.68平方公尺）所示之地上物（下
    合稱系爭地上物）拆除，並將該部分土地返還予原告。㈡被
    告應給付原告1,560元，及自起訴狀繕本送達之翌日起至清
    償日止，按週年利率5%計算之利息，並自110年9月1日起至
    返還上開土地之日止，按月給付原告24元。㈢原告願供擔保
    ，請准宣告假執行。變更後聲明與原聲明請求之基礎事實均
    與除去系爭土地上之無權占有物有關，在社會生活上可認為
    有關連性，原證據資料得以援用，且請求拆除之面積部分亦
    係減縮應受判決事項之聲明，應予准許。
二、本件被告未於言詞辯論期日到場，且無民事訴訟法第386條
    所列各款情形，爰依原告之聲請，由其一造辯論而為判決。
貳、實體部分：
一、原告主張：系爭土地係中華民國所有，由原告管理，為被告
    以系爭地上物占用，惟原告與被告間並未有租賃或其他合法
    使用關係，原告自得依民法第767條第1項之規定，請求被告
    將系爭地上物拆除，並將該部分土地返還予原告。又無權占
    有他人土地，可能獲得相當於租金之利益，為社會通常之觀
    念，原告亦得依不當得利法律關係，以系爭土地之申報地價
    5%為計算基準，請求被告加計法定遲延利息償還自105年4月
    1日起至110年8月31日之不當得利價額共1,560元，及請求被
    告自110年9月1日起至返還系爭土地之日止，按月償還不當
    得利價額24元等語，並聲明：如上開變更後訴之聲明。
二、被告未於言詞辯論期日到場，亦未提出書狀作何聲明或陳述
    。
三、本院之判斷：
　㈠按所有人對於無權占有或侵奪其所有物者，得請求返還之；
    對於妨害其所有權者，得請求除去之，民法第767條第1項前
    段、中段定有明文。次按當事人主張有利於己之事實者，就
    其事實有舉證之責任，民事訴訟法第277 條前段定有明文。
    而以無權占有為原因，請求返還土地者，占有人對土地所有
    權存在之事實無爭執，而僅以非無權占有為抗辯者，土地所
    有權人對其土地被無權占有之事實無舉證責任，占有人自應
    就其取得占有係有正當權源之事實證明之(最高法院85年度
    台上字第1120號、88年度台上第1164號判決要旨參照)。　
　㈡原告主張之上開事實，業據提出系爭土地之使用現況略圖、
    土地建物查詢資料、系爭地上物現況照片、澎湖縣政府稅務
    局房屋稅籍證明書等件為證（見本院卷第17至25頁)，核與
    其所述相符，並經本院於111年5月30日會同澎湖縣澎湖地政
    事務所人員至現場勘驗，有本院111年5月30日勘驗筆錄、現
    場照片及澎湖縣澎湖地政事務所111年6月14日澎地所測字第
    0000000000號函暨所附之附圖在卷可稽（見本院卷第175至1
    92頁），參以系爭地上物緊鄰被告住所，兩者間之地面尚延
    伸擺放眾多家用雜物、衣架，有現場照片為證（見本院卷第
    179至188頁），與原告主張系爭地上物與被告所有之房屋相
    鄰，為被告管領使用之一部等情，核屬一致，且被告未於言
    詞辯論期日到場，亦未提出書狀為任何聲明或陳述以供本院
    斟酌，應認原告之主張為真實。從而，原告依民法第767條
    第1項前段、中段之規定，請求如主文第1項所示，核屬有據
    ，應予准許。
　㈢再按無法律上之原因而受利益，致他人受損害者，應返還其
    利益，為民法第179條前段所明定。次按無權占有他人不動
    產，可能獲得相當於租金之利益，復為社會通常之觀念（最
    高法院61年台上字第1695號判決要旨參照）。被告無權占有
    系爭土地附圖所示青色圓形部分（面積1.53平方公尺）及粉
    色長條L形部分（面積0.68平方公尺），合計2.21平方公尺
    ，業如前述，則被告受有占有、使用系爭土地之利益，致原
    告受有相當於租金之損害，則原告依不當得利返還請求權，
    請求被告給付相當於租金之不當得利，自屬有據。又按城市
    地方房屋之租金，以不超過土地及其建築物申報總價年息10
    %為限；前條規定，於租用基地建築房屋準用之，土地法第9
    7條第1項、第105條分別定有明文。其次，土地法第97條第1
    項所謂之土地價額，依同法施行法第25條之規定，係指法定
    地價而言。而土地法第148條規定土地所有人依土地法所申
    報之地價為法定地價，故土地法第97條第1項所謂之申報價
    額，即指該土地之申報地價而言。另基地租金之數額，除以
    基地申報地價為基礎外，尚須斟酌基地之位置，工商業繁榮
    之程度，承租人利用基地之經濟價值及所受利益等項，並與
    鄰地租金相比較，以為決定，並非必達申報總地價年息10%
    之最高額（最高法院68年台上字第3071號判決要旨參照）。
　㈣觀諸系爭土地位置、利用狀況、交通情形、繁榮程度、使用
    經濟效益均普通等情，本院認以申報地價5%計算系爭土地之
    租金數額，方為適當。再按依平均地權條例施行細則第21條
    規定，公有土地以各該宗土地之公告地價為申報地價，系爭
    土地於105至110年度之申報地價為每平方公尺200元，有系
    爭土地之公告地價查詢資料在卷可憑（見本院卷第135頁）
    ，而系爭地上物占用系爭土地之面積合計2.21平方公尺，已
    如上述，基此計算，原告請求被告給付自105年4月起至110
    年8月止相當於租金之利益為120元（計算式：200×2.21×0.0
    5÷12×65＝120，元以下四捨五入），及自110年9月1日起至返
    還該部分土地之日止，按月給付原告相當於租金之利益為2
    元（計算式：200×2.21×0.05÷12＝2，元以下部分四捨五入）
    ，即屬有據，逾此範圍之請求，尚屬無據。
  ㈤按給付無確定期限者，債務人於債權人得請求給付時，經其
    催告而未為給付，自受催告時起，負遲延責任；其經債權人
    起訴而送達訴狀，或依督促程序送達支付命令，或為其他相
    類之行為者，與催告有同一之效力，民法第229條第2項定有
    明文。而遲延之債務，以支付金錢為標的者，債權人得請求
    依法定利率計算之遲延利息；應付利息之債務，其利率未經
    約定，亦無法律可據者，週年利率為5%，亦為民法第233條
    第1項、第203條所明定。準此，原告對被告請求120元部分
    ，並主張自起訴狀繕本送達翌日即110年11月18日（見本院
    卷第67頁）起至清償日止，按週年利率5%計算之利息，亦屬
    有據。
四、綜上所述，原告依民法第767條第1項前段、中段之規定，請
    求被告拆除系爭土地上如附圖所示青色圓形部分（面積1.53
    平方公尺）及粉色長條L形部分（面積0.68平方公尺）之地
    上物，並將該部分土地返還原告；併依民法第179條規定，
    請求被告給付120元，及自110年11月18日起至清償日止，按
    週年利率5%計算之利息，並自110年9月1日起至返還上開土
    地之日止，按月給付2元，為有理由，應予准許，逾此範圍
    之請求，為無理由，應予駁回。
五、本件係就民事訴訟法第427條訴訟適用簡易程序所為被告部
    分敗訴之判決，應依同法第389條第1項第3款之規定，就原
    告勝訴部分依職權宣告假執行。原告雖陳明願供擔保聲請宣
    告假執行，應僅在促使法院注意依職權宣告假執行而已，此
    部分尚無庸另為准駁之諭知。另原告主張拆屋還地及給付相
    當於租金之不當得利，依民事訴訟法第77條之2第2項規定，
    乃以一訴附帶請求損害賠償，後者不併算價額，是本件給付
    相當於租金之不當得利部分未徵裁判費，僅就拆屋還地部分
    徵裁判費，從而，訴訟費用仍應由被告負擔，附此敘明。
六、訴訟費用負擔之依據：民事訴訟法第79條。
中    華    民    國    111    年    7    月    25    日
                  臺灣澎湖地方法院馬公簡易庭
                      法  官  王偉為
以上正本係照原本作成。
如不服本判決，應於送達後20日內向本院提出上訴狀並表明上訴
理由，如於本判決宣示後送達前提起上訴者，應於判決送達後20
日內補提上訴理由書（須附繕本）。如委任律師提起上訴者，應
一併繳納上訴審裁判費。
中    華    民    國    111    年    7    月    25    日
                      書記官  莊心羽